行  政  法  院  判  決                          八十七年度判字第一三一八號
    再 審原 告  法商．新康多香水公司
    代  表  人  甲○○
    訴訟代理人  王嘉翎  律師
                黃徹文  律師
    再 審被 告  經濟部中央標準局
右當事人間因商標註冊事件，再審原告對本院中華民國八十六年十二月十八日八十六
年度判字第三一七四號判決，提起再審之訴，本院判決如左︰
    主  文
再審之訴駁回。
    事  實
緣再審原告於民國八十四年十二月二十日以「 AMAZONE CARTONNAGE NO.1」商標，指
定使用於商品及服務分類表第三類之香水、化粧品、香油、香膏、香水精、筆型香水
、古龍水、花露水、淡香水、香料、香精油、天然花精、合成香料、化粧品用香料、
人造香料、洗髮乳（精）、護髮乳、潤髮乳（精）、美髮水、護髮劑、泡沫髮膠、造
型髮膠、潤膚乳（油）、沐浴用香油、香皂、肥皂、藥皂、浮水皂、紙香皂、美容霜
、美容粉、蜜粉、香粉、脂粉、粉餅、修容餅、眼影、口紅、防汗臭劑、人體用除臭
劑、牙膏、牙粉、化粧水、乳液、面霜、洗面乳、沐浴乳、潤手乳液商品申請註冊。
再審被告以該商標圖樣之圖形為商品包裝盒圖樣，無顯著性，不足以使一般商品購買
人認識其為表彰商品之標識，並得藉以與他人之商品相區別，乃依商標法第五條之規
定予以核駁，發給第0000000號商標核駁審定書。再審原告不服，循序提起行
政訴訟。經本院八十六年度判字第三一七四號判決（原判決）予以駁回，復以該判決
具有行政訴訟法第二十八條第一款事由，對之提起再審之訴，茲摘兩造訴辯意旨於
次：
再審原告起訴意旨略謂︰查原判決核有適用法規顯有錯誤之事由，謹詳論如下：一、
原判決僅援述法條之規定，卻全然未說明據以認定本件事實之理由及判斷標準，以及
將事實涵攝於法律規定之過程。茲將諸多違誤逐項析論如下：（一）系爭商標並非包
裝圖案，而是經原告使用於包裝上者。系爭商標確係符合商標法第五條而受保護之商
標。１．系爭商標依申請當時有效之法律係商標法所保護之商標：查系爭商標係於民
國八十四年十二月二十日提出申請，按當時有效八十二年十二月二十二日公布之商標
法第五條之規定：「商標所使用之文字、圖形、記號或其聯合式，應足使一般商品購
買人認識其為表彰商品之標識，並得藉以與他人之商品相區別。」即闡明商標之圖樣
得使用文字、圖形、記號，或以文字、圖形、記號之聯合式為商標圖樣，惟應足以表
彰商品標識並得以與他人商品區別；依該條法文，商標之圖樣得單獨使用文字、圖形
、記號為其內容，而申請註冊成為商標之關鍵要件則為顯著性之具備，亦即，足以表
彰商品，並得以與他人之商品相區別者，方得申請註冊為商標。據此，商標法不僅承
認得單獨以文字、圖形、記號作為商標，且從未將包裝上的圖樣明文排除而規定不得
註冊成為商標，因而，單獨以圖形構成之圖樣，即使用於包裝上，倘「足以表彰其商
品之標識，且足使消費者辨識與其他商品之區別，該圖樣即具有顯著性而具備構成商
標之要件，並能夠充分發揮商標之功能」，是則排除包裝上之圖樣不得成為商標，就
商標法之規定而言即屬違誤。２．系爭商標係商標法所保護之商標：依現行商標法第
五條第一項之規定：「商標所使用之文字、圖形、記號、顏色組合或其聯合式，應足
以使一般購買人認識其為表彰商品之標識，並得藉以與他人之商品相區別。」更明白
增列宣示「顏色組合」得單獨構成商標。茲雖係於八十五年度修正時將顏色組合增列
於該項規定，惟商標法之基本精神即在保護具有顯著性、足以表彰商品標識之商標圖
樣，因此，凡具有顯著性且足以表彰商品標識之文字、圖形、記號以及顏色組合，皆
屬商標法所保護之對象，該八十五年度所為之修正即依商標法上商標之功能作一更為
明確之宣示以杜疑義，而以明文將顏色組合增列於茲，非謂此次修正之前，具有顯著
性且足以表彰商品標識之顏色組合便不得成為商標。３．綜上所論，是否得構成商標
法上之商標，應以該圖樣之文字或圖形或記號或顏色組合等是否「具有顯著性，且足
以為表彰商品之標識」為認定標準，與該等文字或圖形或記號或顏色組合等是否用於
包裝上或包裝圖樣無。況依商標法之規定，圖形及顏色組合等即得單獨成為商標以
表彰商品，而由經精心設計極具創意之圖形及顏色組合所構成之圖樣，即使用於包裝
上，只要具有顯著性而足使消費者認識其為商品之表彰者，依商標法之規定即無不認
其具商標型態之理，因此，本件應不得因再審原告將該等圖樣使用於包裝上而認其不
具商標型態。原判決以系爭商標圖樣為包裝圖案而為不利再審原告之決定，卻未說明
何以用於包裝上之圖樣不得作為商標之理由，實有違誤。（二）系爭再審原告之商標
具有顯著性。１．系爭商標係經再審原告投入大量時間精力精心設計之一整體彩色圖
形，構圖上係將九片由遠而近、由小而大的綠色樹葉，排列成飄浮之弧形，並配以豔
紅之底色。就其設計概念及整體覺而言，原告係利用樹葉之飄浮狀及顏色表達其產
品自然芳香之氣味，並藉由豔紅底色襯出其產品濃郁熱情之感覺，而綠色與紅色之間
的強烈對比，則可給予商品購買人深刻之印象。再者，再審原告此項具創意商標寓涵
商品意識，且具構圖清晰、色彩分明，並不會予人繁瑣重複或模糊不清之印象，實有
別於一般商品包裝盒圖樣，足見系爭商標顯然具有顯著性，使消費者一見包裝盒上所
呈現之該圖樣即馬上聯想至再審原告之香水系列產品。蓋香水、香精、化粧品、沐浴
用品等商品，其所以能夠吸引商品購買人之購買慾望，即在於「香氣的感覺」，而絕
大部分香精均從自然之植物中提煉而出，原告以自然界中之「飄浮樹葉」表彰其商品
，正符合商品購買人對於商品性質、品質之認同，其商標具有特別意義實不在話下。
況再審原告為生產該類香水系列產品之廠商，對於其商標圖樣所具有之市場價值最為
明瞭並最為重，因而投入不眥精力時間於該商標圖樣之設計，使著重感覺之此類商
品購買人特別認識其商標，與一般僅為裝飾包裝盒之圖樣截然不同。且再審原告商品
自八十四年起在台灣即擁有廣大市場，僅八十四年至八十五年間之銷售量即逾法郎二
十萬元即新台幣近百萬元，顯見有眾多台灣消費者喜愛再審原告商品，亦足證表彰再
審原告商品之系爭商標已構成消費者心目中鮮明之印象，其具有特別顯著性顯然可見
。２．原判決僅言系爭商標「無顯著性，不足以使一般商品購買人認識其為表彰商品
之標識並得以與他人之商品相區別」云云，卻全然未就其據以認定系爭商標「無顯著
性」之判斷理由及標準加以說明。（１）查由再審被告所頒行的商標手冊中，關於商
標特別顯著性之審查原則中列舉有審查要點，準此要點，審查商標有無顯著性，「應
考量其所指定使用之商品，使用時間之長短、使用方式，消費者之認知及配合實際交
易情況」，「以判斷其是否足以與他人商品相區別」。（２）準此，再審原告商標是
否具有顯著性，應以其「是否足以與他人商品相區別」為判斷標準，而在判斷是否足
以與他人商品相區別時，應綜合考量商標使用時間之長短、使用方式，消費者之認知
，及實際交易情況等。準此判斷標準，再審原告商標確具顯著性，茲析論如下：ａ、
就使用方式及消費者之認知而言：系爭商標之圖形及色彩組合經精心設計，構成消費
者對再審原告產品之「第一印象」，請參再審原告於原審所呈證九系爭商標圖樣原本
，即明白可知消費者一見再審原告產品即對於豔麗紅底、純白鑲邊、特殊設計飄浮弧
形的九只綠葉所組合而成的整體圖樣，首先產生深刻的印象，而並非對於再審原告商
品之名稱即「 AMAZONE」產生第一印象，使消費者一見該圖樣即馬上聯想到原告之香
水系列產品，蓋再審原告商標之設計原由，係藉此作為商品之表徵，亦即「以系爭商
標圖樣作為表彰商品之標識」，並非單純作為包裝盒圖飾，因此，再審原告商標顯然
具有「以與他人商品相區別」之功能。ｂ、就實際交易情況及市場、銷售數量而言：
按再審原告商品屬於高價位之產品，其購買者多為消費能力較高的知識分子，且多數
為女性，其對於時尚、流行及美學較為敏感，就再審原告商品之消費者而言，系爭商
標確實在消費者心目中構成深刻鮮明之印象，而成為消費者據以與他人商品相區別之
標識。再審原告商品自八十四年起在台灣即擁有廣大市場，如前所述，僅八十四年至
八十五年間之銷售量即逾法郎二十萬元即新台幣近百萬元，顯見有眾多台灣消費者喜
愛再審原告商品，亦足證表彰再審原告商品之系爭商標已構成消費者心目中鮮明之印
象，其具有特別顯著性顯然可見。（３）再審原告前於原審起訴及補充理由中，皆已
依再審被告所頒之前揭審查原則提出系爭商標具有顯著性之種種事證，然而原判決卻
未就其據以認定系爭商標並無顯著性之理由、亦未就原告商標如何不符合審查原則之
處，提出隻字片語之說明，僅乏言「尚不足以使一般商品購買人認識其為表彰商品之
標識，並得藉以與他人之商品相區別」，此項認定僅有結論，竟無理由，實有失公允
，更係違法，而令人難以甘服。（三）再審原告於七十九年八月一日，以系爭商標圖
樣聯合註冊第七二七二一號正商標「 AMAZONE」之文字，獲准登記為註冊號數四八八
一九五號聯合商標，雖其後該正商標及聯合商標專用權均因未及時申請延展而俱告消
滅，惟就「聯合商標圖樣中有與正商標相同者，申請註冊之主要部分，係與正商標相
同以外之部分」原則觀之，系爭商標圖樣前經原處分機關當作商標主要部分予以審查
，而認定其具有特別顯著性而受商標專用權之保護為一不爭之事實，何以再審原告欲
單獨以系爭商標圖樣申請登記時，原處分機關即推翻先前之認定，於本案中作出相反
之處分﹖查系爭商標圖樣與註冊號數四八八一九五號聯合商標文字以外部分之圖樣完
全相同，僅底色及葉片顏色互置，依前所述，顯然具有特別顯著性，關於此節，原判
決竟仍謂註冊第四八八一九五號商標之圖樣與系爭商標圖樣「不同」，顯為「誤」
！且原審亦未就系爭商標之「顯著性」部分予以詳查，而僅以所謂註冊第四八八一九
五號商標與系爭商標「圖樣不同」之語，置前述原則於不顧，而未具理由即認系爭商
標不具顯著性，不得謂其無違誤。（四）按商標圖樣有無特別顯著性係事實認定問題
，同一事實不應有前後矛盾之認定。按鈞院七十七年判字第六十六號判決亦揭示：「
查商標圖樣有無特別顯著性純屬事實問題，為認定此項事實而審酌其在外國註冊情形
及其商品銷售實況應為必要之措舉，與中、外國情法制之異同無關。」系爭再審原告
商標圖樣經法國、祕魯、丹麥、哥倫比亞共和國、芬蘭、英國、瑞典、土耳其等國，
甚至業經世界智慧財產權組織（WIPO）核准註冊，足證其他國家商標審查機構均對於
系爭再審原告商標圖樣具有特別顯著性予以肯定。縱不同國家有其不同之法律制度，
但一商標特別顯著性之有無既為事實認定問題，獲准之外國註冊就此部分所為之認定
，實不應忽。我國向來以發展國際貿易、提升國際地位、邁向國際化為努力方向，
現今更以加入世界貿易組織（ WTO）為政治、經濟、科技、文化等整體的政策方針及
最高目標；在智慧財產權方面，為提升我國對於智慧財產權的保護以期能符合國際標
準，我國對於仿冒取締的嚴格執行亦日漸彰效，而亦加強對智慧財產權各方面的保護
，以期能與國際齊位。因而，雖言各國法制有所不同，然世界貿易組織（ WTO）中關
於智慧財產權保護（Trade Related Intellectual Property Rights,TRIPS）的協約
，已為國際上所共同奉行的指導原則，因此，國際上其他國家對於智慧財產權包括商
標權的保護，對於我國實有參考的價值。本件再審原告申請註冊商標之案件僅為個案
，但觀我國行政機關所持立場確一再表達「因各國國情不同，法制各異，不得作為應
准註冊之論據」，摒除再審原告個案不論，該立場對於我國目前積極力求加入世界貿
易組織（ WTO）之政策，卻有背道而行之虞，對於我國在國際上之形象亦無正面的影
響，此著實令身為中華民國國民之再審原告代理人心生憂慮。務請鈞院對於再審原告
商標在諸多他國已獲註冊之事實加以審酌。二、基於上述理由，懇請鈞院就本件原判
決適用法規顯有錯誤之部分，詳鑒明察，將原判決廢棄等語。
再審原告補充理由略謂：一、再審原告於七十九年八月一日，以系爭商標圖樣聯合註
冊第七二七二一號正商標「 AMAZONE」之文字，獲准登記為註冊號數四八八一九五號
聯合商標，雖其後該正商標及聯合商標專用權均因未及時申請延展而俱告消滅，惟就
「聯合商標圖樣中有與正商標相同者，申請註冊之主要部分，係與正商標相同以外之
部分」原則觀之，系爭商標圖樣前經原處分機關當作商標主要部分予以審查，而認定
其具有特別顯著性而受商標專用權之保護為一不爭之事實，何以再審原告欲單獨以系
爭商標圖樣申請登記時，原處分機關即推翻先前之認定，於本案中作出相反之處分﹖
至再審被告於答辯書中以「聯合商標之主要部分，並非當然獨具特別顯著性」云云，
乃毫無法律依據，亦與前述原則有所違背，蓋「商標所用之文字、圖形、記號或其聯
合式，應足以使一般商品購買人認識其為表彰商品之標識，並得藉以與他人之商品相
區別。」此即商標法上所稱「特別顯著性」，而「主要部分，係指商標之中具有識別
他我商品之部分而言」，由是可知，主要部分必須具有特別顯著性，至屬當然，再審
被告之答辯殊無任何法律及學理依據，誠無可採。查系爭商標圖樣與註冊號數四八八
一九五號聯合商標文字以外部分之圖樣完全相同，依前所述，顯然具有特別顯著性，
再審被告置前述原則於不顧，而未具理由即認系爭商標不具顯著性，不得謂並無違誤
。二、按商標圖樣有無特別顯著性係事實認定問題，同一事實不應有前後矛盾之認定
。務請鈞院對於再審原告商標在諸多他國已獲註冊之事實加以審酌等語。
再審被告答辯意旨略謂︰按「商標所用之文字、圖形、記號或其聯合式，應足以使一
般商品購買人認識其為表彰商品之標識，並得藉以與他人之商品相區別」，為商標法
第五條第一項所明定。本件原告申請註冊之「 AMAZONE CARTONNAGE NO.1」商標圖樣
，係兩個以紅色為底色之長方形上綴有數片飄浮樹葉之圖樣，予人為商品包裝裝飾或
點綴之圖案；且由再審原告所檢附之商品包裝盒影本觀之，系爭商標圖樣確係作為商
品包裝盒圖，由於商品包裝盒圖無確定範圍，缺整體獨特性，以之作為商標，自不足
以使一般商品購買人認識其為表彰商品之標識，並得藉以與他人之商品相區別。至再
審原告所稱其曾獲准註冊之第四八八一九五號「 AMAZONE ＆ DEVICE」聯合商標，為
外文及圖形之聯合式，與系爭商標圖樣有所不同；而聯合商標之「主要部分」，並非
當然獨具特別顯著性，本件適用法規並無違誤。又再審原告稱系爭商標圖樣業於多國
獲准註冊一節，因各國國情不同，法制互異，認定標準不一，不得執為本件應准註冊
之論據。是本局依法核駁其註冊之申請並無不合，請判決駁回再審原告之訴等語。
    理  由
按行政訴訟當事人對本院判決提起再審之訴，必須具有行政訴訟法第二十八條所列各
款情形之一者，始得為之，而該條第一款所謂適用法規顯有錯誤者，係指原判決所適
用之法規與該案應適用之現行法規相違背或與解釋判例有所牴觸者而言，至於法律上
見解之歧異，再審原告對之縱有爭執，要難謂為適用法規錯誤，而據為再審之理由。
本院六十二年判字第六一○號著有判例。本件原判決係以：『原告（即再審原告下同
）於八十四年十二月二十日以「 AMAZONE CARTONNAGE NO.1」商標，指定使用於商品
及服務分類表第三類之事實欄所列香水等商品申請註冊。被告（即再審被告下同）以
該商標圖樣之圖形為商品包裝盒圖樣，無顯著性，不足以使一般商品購買人認識其為
表彰商品之標識，並得藉以與他人之商品相區別，乃依商標法第五條之規定予以核駁
。查系爭「 AMAZONE CARTONNAGE NO.1」商標圖樣，係以紅色為底色，其上綴有數片
如飄浮狀之樹葉圖，予人印象為包裝圖案，況由原告所檢附之商品包裝盒樣本影本以
觀，原告亦係以系爭商標之圖樣作為商品包裝盒圖，由於包裝盒圖無確定範圍，可大
可小，缺乏整體獨特性，以之作為商標，自不足以使一般商品購買者認識其表彰商品
之標識，並得藉以與他人之商品相區別，原處分未准系爭商標註冊及一再訴願決定駁
回其訴願、再訴願，並無違誤，均應予以維持。原告訴稱其曾以相同於系爭商標圖樣
之圖形加上外文AMAZONE 獲准註冊第四八八一九五號商標云云，姑不論其註冊第四八
八一九五號「AMAZONE & Device」商標已期滿失效，且與系爭商標圖樣有所不同，尚
難執為系爭商標圖樣具顯著性之論據。而聯合商標之「主要部分」，並非當然單獨具
有特別顯著性，原處分就系爭商標特別顯著性之認定，難謂有前後矛盾之處。又各國
家或地區之法制不同，審查之基準互異，所訴與系爭商標圖樣相同樹葉圖形不同顏色
之圖樣業於多國註冊一節，不得執為本件應准註冊之論據』等語，為駁回再審原告在
前訴訟程序之訴之理由。查原判決以本件再審原告係以系爭商標之圖樣作為商品包裝
盒圖，缺乏整體獨特性，不足使一般商品購買者認識其表彰商品之標識，藉以與他人
商品相區別，爰認再審被告原處分適用商標法第五條第一項之規定未准其註冊，為無
違誤，核其所適用之法規與該案應適用之現行法規並不相違背，亦無與解釋、判例有
所牴觸之情形，至所稱伊於七十九年八月一日，以系爭商標圖樣聯合註冊第七二七二
一號正商標「 AMAZONE」之文字，獲准登記為註冊號數四八八一九五號聯合商標，何
以欲單獨以系爭商標圖樣申請登記，再審被告竟為相反之處分乙節，經查再審原告業
於本院前程序為此主張並為原判決所不採，茲再為此爭執，顯非可採。是本件再審之
訴，難認為有再審理由，應予駁回。又本件係再審程序，原判決已就再審原告主張各
節逐一論述甚詳，再審原告請求為言詞辯論，核非必要，併此明。
據上論結，本件再審之訴為無理由，爰依行政訴訟法第三十三條、民事訴訟法第五百
零二條第二項判決如主文。
中    華    民    國     八十七      年      七      月       二        日
                    行 政 法 院 第 四 庭
                                審 判 長 評  事      曾  隆  興
                                         評  事      劉  鑫  楨
                                         評  事      吳      仁
                                         評  事      吳  錦  龍
                                         評  事      林  家  惠
右  正  本  證  明  與  原  本  無  異
                                         法院書記官  張  惠  美
中    華    民    國     八十七      年      七      月       三        日
